臺灣高等法院刑事判決　　　　　　　　96年度上訴字第2020號
上　訴　人
即　被　告　甲○○
選任辯護人　李克廉律師
上列上訴人因違反槍砲彈藥刀械管制條例案件，不服臺灣板橋地
方法院95年度訴字第3344號，中華民國96年2月16日第一審判決
（起訴案號：臺灣板橋地方法院檢察署95年度偵字第17663號）
，提起上訴，本院判決如下：
    主  文
原判決撤銷。
甲○○未經許可，持有可發射子彈具有殺傷力之改造手槍，處有
期徒刑貳年，併科罰金新臺幣參萬元，罰金如易服勞役，以新臺
幣壹仟元折算壹日。扣案如附表編號一所示之物沒收之。
    事  實
一、甲○○自幼之知覺、理會、判斷能力即較常人為低下，為智
    能障礙之人，於民國九十四年一、二月間某日某時，亦具有
    前述心智障礙，致其辨識行為之違法能力及依其辨識而為行
    為之能力顯著減低，在其下班途中之台北橋下拾獲具殺傷力
    如附表編號一、二所示可發射子彈具有殺傷力之改造手槍及
    子彈（同時尚拾獲如附表編號三所示不具殺傷力之土造子彈
    乙顆），其雖知上開具殺傷力槍彈係槍砲彈藥刀械管制條例
    所規定非經中央主管機關許可不得持有之槍械及子彈，仍因
    好奇欲為自行把玩，而基於持有之犯意置於自己實力支配之
    下而持有之，並藏置於其位於臺北縣三重巿下竹圍街八三巷
    二號五樓住處。其後又於九十四年九月間某日某時，在上址
    前交予張佑寶作為積欠債務之擔保（張佑寶所涉違反槍砲彈
    藥刀械管制條例案件，業經本院另案判決）。嗣於九十四年
    十月二十二日二十一時三十分許，警在桃園市○○路七八號
    十一樓查獲張佑寶持有前開槍彈，而循線查悉上情。
二、案經臺北縣政府警察局新莊分局移送臺灣桃園地方法院檢察
    署檢察官呈臺灣高等法院檢察署檢察長移轉臺灣板橋地方法
    院檢察署檢察官偵查起訴。
    理  由
壹、證據能力部分：
    本案下述援為證據之上訴人即被告甲○○之自白、證人張佑
    寶在偵查中經具結之證述及槍、彈鑑定報告之證據能力，被
    告及其辯護人均不爭執，依刑事訴訟法第一百五十九條之五
    之規定均有證據能力，先予敘明。
貳、實體部分：
一、訊據上訴人即被告對上揭未經許可而持有槍枝及子彈之犯罪
    事實與查獲過程，除嗣後交付張佑寶緣由之部分外，餘均據
    被告甲○○於警詢、偵查及本院審理中自白不諱在卷，核與
    證人張佑寶於警詢及偵查中之證述合致，復有扣案如附表一
    、二、三所示之物可資佐證，堪信被告前開自白應與事實相
    符。
(一)、又扣案槍枝及子彈經囑託內政部警政署刑事警察局鑑定結果
    如下：(一)附表編號一之槍枝，係由仿COLT廠一九○八CＡLIB
    ER二五型半自動手槍製造之槍枝換裝土造金屬槍管改造而成
    之改造手槍，槍身與滑套均為金屬材質，機械性能良好，可
    供擊發及發射適用之子彈，認具殺傷力；(二)附表編號二之子
    彈，係具直徑七釐米土造金屬彈頭之土造子彈，經實際試射
    可擊發，認具殺傷力；(三)附表編號三之子彈，係具直徑七點
    九釐米土造金屬彈頭之土造子彈，底火皿陷落，經實際試射
    無法擊發，認不具殺傷力。上開鑑定結果，有內政部警政署
    刑事警察局九十四年十一月二十一日刑鑑字第○九四○一六
    一八二七號槍彈鑑驗書附卷可稽。
(二)、被告雖否認其將上開槍彈交付予張佑寶之原因為積欠債務而
    作為質押擔保之用，並辯稱伊並未積欠張佑寶任何債務，係
    因張佑寶表示需要槍彈，伊乃將附表所示之物贈送予張佑寶
    云云。惟查：被告於九十四年九月間某日某時，在其住處前
    將上開槍彈交予張佑寶作為積欠債務之擔保乙節，業由證人
    張佑寶於警詢及偵查中證述明確，其前後供述始終一致，並
    無互為出入而存有明顯瑕疵之情形，且於偵查中並經結證在
    卷，其證述可信度具相當之擔保。反觀被告就其交付上開槍
    彈予張佑寶之供述，於警詢中先稱該等槍彈係乙名綽號「阿
    龍」之男子所交付，嗣再指示伊轉交予張佑寶云云（參臺灣
    桃園地方法院檢察署九十五年度偵字第九一○一號偵查卷第
    八頁），嗣於偵查中經命與張佑寶對質後，又改稱附表所示
    槍彈係自已拾得，嗣並贈與予張佑寶等語，前後所述反覆不
    一且出入甚鉅，其供述之可信度實堪置疑。且檢察官依被告
    警詢中所稱「阿龍」之年籍資料，查得其人為呂金龍，而呂
    金龍則於偵查中明確證述：「‧‧‧九十四年過年期間阿強
    （按即被告）就去道具店買一枝槍並叫我幫他改，但我拒絕
    了，槍是阿強自己去買的，我沒有幫他改造，而且我也沒有
    請阿強交給阿寶（按即張佑寶）。」、「‧‧‧我在警局時
    曾看過警察查獲阿寶的槍，我一看就知道那是當初阿強買來
    要請我幫他改造的槍。」等語（參臺灣板橋地方法院檢察署
    九十五年度偵字第一七六六三號第十七頁、十八頁）；雖徒
    據呂金龍上開證述，在別無其他補強證據之情形下，尚不足
    以逕認被告確有改造槍枝之犯行，然已足證明被告此部分之
    辯解並非屬實，委無可採，自應以經證人張佑寶經具結前後
    一致之供述為可採信，是以被告係因積欠張佑寶債務，而將
    扣案槍彈交付張佑寶作為擔保之事實，堪為認定。而被告既
    係因質押之原因而交付張佑寶，自非基於物權讓與之意思而
    為轉讓，復不屬出借、出租之行為，然其對該等槍彈基於動
    產質權之民事法律關係，仍具有間接占有人之地位，並未完
    全喪失其支配管領之能力，是被告於九十四年九月間某日將
    扣案槍彈交予張佑寶後，其非法持有槍彈之行為自仍處於繼
    續之狀態，並未因此而告終了。
(三)、綜上所述，本件事證已臻明確，被告如事實欄所載未經許可
    而持有具殺傷力之槍枝與土造子彈之犯行，已足認定，應予
    依法論科。
二、論罪科刑之法律適用：
(一)、核被告甲○○所為，係犯槍砲彈藥刀械管制條例第八條第四
    項之罪（未經許可持有附表編號一所示其他可發射子彈具有
    殺傷力之槍枝部分），及同條例第十二條第四項之罪（未經
    許可持有附表編號二所示子彈部分）。其以單一持有行為同
    時觸犯上開二罪名，為想像競合犯，應依刑法第五十五條之
    規定從其中較重之同條例第八條第四項之罪論處。有關想像
    競合犯之規定，修正後刑法第五十五條除規定「從一重處斷
    」外，並增列但書：「但不得科以較輕罪名所定最輕本刑以
    下之刑」，該但書之規定，係科刑之限制，為法理之明文化
    ，非屬法律之變更，自無庸依修正後刑法第二條第一項之規
    定為新舊法比較適用（參照前開最高法院刑事庭會議決議）
    。
(二)、本案將被告行為時之精神及心智狀況送請行政院國軍退除役
    官兵輔導委員會台北榮總醫院鑑定結果，認被告於鑑定時智
    力測驗表現位於相當低之範圍（輕度到中度障礙之間），蘇
    員之學校表現（僅小學畢業且成績為班上倒數）及社會功能
    明顯低於常人（僅能在父親督促下從事油漆，無法服役）顯
    示被告自幼即為智能障譺之人。在情緒行為方面，被告鑑定
    時並無明顯身心症狀困擾之指標，被告於鑑定時之精神狀態
    檢查，亦無明顯精神病症狀，根據台灣板橋地方法院起訴書
    記載，「被告於九十四間持有可發射子彈具有殺傷力之改造
    手槍及可供槍砲使用之子彈，非經中央主管機關許可不得持
    有」，然被告自幼即為智能障礙之人，其認知功能明顯低於
    常人，故推斷被告於九十四年間犯本案行為時，因智能障礙
    ，致其辨識「槍砲彈藥刀械管制條例所列管之槍砲彈藥，非
    經中央主管機關許可不得持有」之能力顯著減低。總結，被
    告為智能障礙之人，其於九十四年間其精神狀況有行為時因
    其他心智缺陷（智能障礙），致其辨識其行為為違法之能力
    顯著減低之情況。有該醫院九十六年八月七日北總精字第０
    九六００一五二五一號函可稽（見本院卷第二十六至二十九
    頁）。準此，被告顯具有刑法第十九條第二項所定之心智缺
    陷，致其辨識行為違法之能力顯著減低，爰依該條項規定，
    減輕被告之刑度。
(三)、而被告行為後，刑法第十九條業於九十四年二月二日修正公
    布，並於九十五年七月一日施行，修正前後之該條第一項、
    第二項規定之實質意義與效果並無不同，僅將修正前之「心
    神喪失」、「精神耗弱」之用語加以修正成醫學專家所通常
    適用並瞭解之用語，然修正後之該條則新增第三項即「前二
    項規定，於因故意或過失自行招致者，不適用之」。本案被
    告自幼即有智能障礙，已如上述，惟經查無被告係故意或過
    失自陷心智缺陷之狀態，經比較結果，本條項之規定，修正
    前後之規定，對被告並無有利或不利之情，即逕適用條正後
    之刑法第十九條第二項之規定，減輕被告之刑度。
(四)、原審以被告事證明確，予以論罪科刑，固非無見。惟原判決
    就被告行為時之心智狀態未經鑑定，即以開庭時被告對問題
    之回答均能切題，且警詢及偵查中反覆不一之供述，而認定
    被告對行為違法性之認識，且依其認識而為行為之能力，均
    與常人無異，即有未洽。被告以其行為時有心智礙障之情況
    ，雖屬可取。惟其聲請依刑法第五十九條及七十四條之規定
    ，減輕其刑，並予緩刑之宣告云云。本院認持有殺傷力之槍
    、彈對社會治安之影響，實屬重大，且被告持有本案之槍、
    彈期間又長達近八、九個月，嗣後又將槍、彈交付張佑寶供
    債務擔保，其犯行對社會治安之危害核屬重大，尚難認有情
    堪憫恕之處，從而被告請求依刑法第五十九條之規定減輕其
    刑，即非可取。按宣告緩刑，應就被告有無再犯之虞，能否
    由於刑罰之宣告而策其自新等，加以審酌（最高法院四十九
    年臺上字第二八一號判例參照）。經查，被告曾犯施用毒品
    罪，經裁定觀察、勒戒送執行，有本院之被告前案紀錄表可
    考，在本件犯罪後，猶以其將槍、彈交予張佑寶，非基於供
    債務之擔保云云置辯，並未真誠悛悔，難認其受刑之宣告，
    即能策其自新，而無再犯之虞，本院爰不依被告之請求，宣
    告緩刑，其請求為緩刑之宣告並無理由。惟原判決既有上揭
    可議之處，即屬無可維持，應予撤銷改判。爰審酌被告前無
    犯罪科刑執行紀錄，有卷附本院被告前案紀錄表足憑，教育
    程度為國民小學畢業（參被告警詢筆錄教育程度欄），僅一
    時好奇而非法持有槍彈，動機雖非惡劣，但仍有可訾，且其
    擅自持有槍彈之行為非但造成社會安全之危害，惟在偵審中
    已能自白部分犯行，犯後態度尚非不佳等一切情狀，量處如
    主文所示之刑，以資儆懲。又被告持有上開槍彈後，刑法於
    九十五年七月一日修正施行，其中關於罰金易服勞役之部分
    ，刑法第四十二條第二項原規定：「易服勞役以一元以上三
    元以下，折算一日。但勞役期限不得逾六個月。」；另罰金
    罰鍰提高標準條例第二條亦規定：「依刑法第四十一條易科
    罰金或第四十二條第二項易服勞役者，均就其原定數額提高
    為一百倍折算一日；法律所定罰金數額未依本條例提高倍數
    ，或其處罰法條無罰金刑之規定者，亦同。」；又現行法規
    所定貨幣單位折算新臺幣條例第二條則規定：「現行法規所
    定金額之貨幣單位為圓、銀元或元者，以新臺幣元之三倍折
    算之。」。則依上開規定，罰金之法定刑以新臺幣規定者，
    於易服勞役時應以新臺幣三百元、六百元或九百元定其折算
    一日之標準。而刑法修正施行後，原第四十二條第二項移列
    為同條第三項，並規定為：「易服勞役以新臺幣一千元、二
    千元或三千元折算一日。但勞役期限不得逾一年。」，另罰
    金罰鍰提高標準條例第二條之規定配合刑法修正同時刪除，
    又修正後刑法第四十二條第二項之折算金額改以新臺幣計算
    ，自無再適用現行法規所定貨幣單位折算新臺幣條例第二條
    規定之餘地。則自九十五年七月一日刑法修正施行及罰金罰
    鍰提高標準條例第二條修正刪除後，罰金之法定刑以新臺幣
    規定者，於易服勞役時即應以新臺幣一千元、二千元或三千
    元定其折算一日之標準。上開關於易服勞役折算標準規定之
    修正，雖非個別刑罰處罰規定或構成要件之變更，然已影響
    行為人刑罰之法律效果，應屬刑法第二條第一項所定之法律
    變更（最高法院八十三年度台非字第一九九號判決意旨參照
    ）。而比較上揭修正前後之規定，修正後之規定折算一日之
    罰金金額較高，被告循此易服勞役時得折算為較少之勞役日
    數，故以修正後之規定有利於被告，依現行刑法第二條第一
    項但書之規定，應適用前述修正後之法律定其易服勞役之折
    算標準，爰就所處罰金刑部分諭知如主文第二項所示之易服
    勞役折算標準。再被告經宣告有期徒刑二年，依中華民國九
    十六年罪犯減刑條例第三條第一項第四款及法院辦理九十六
    年減刑條例應行注意事項第十點之規定，雖持有子彈縱判處
    逾一年六月，亦不在不得減刑之列，惟據以論處之槍砲彈藥
    刀械管制條例第八條第四項之罪名，即不能適用該條例減刑
    ，併此說明。
(五)、扣案如附表編號一所示之槍枝，為違禁物，應依刑法第三十
    八條第一項第一款併予以宣告沒收。另如附表編號二所示扣
    案於鑑定時經試射之土造子彈乙顆，因已於鑑定時試射而不
    具子彈之功能，非違禁物，復非屬供被告因本件犯罪所用、
    預備或所生之物，核與刑法第三十八條所定之沒收要件不符
    ，爰不為沒收之宣告。至於扣案如附表編號三所示於鑑定時
    經試射之土造子彈乙顆，因不具殺傷力而非槍砲彈藥刀械管
    制條例所定之子彈而非違禁物品，復不屬供被告因本件犯罪
    所用、預備或所生之物，核與義務沒收及裁量沒收之規定均
    屬有間，自無從為沒收之諭知，附此敘明。
據上論斷，應依刑事訴訟法第三百六十九條第一項前段、第三百
六十四條、第二百九十九條第一項前段，刑法第二條第一項但書
，槍砲彈藥刀械管制條例第八條第四項、第十二條第四項，刑法
第十一條前段、第十九條第二項、第五十五條、第四十二條第三
項、第三十八條第一項第一款，判決如主文。
本案經檢察官羅榮乾到庭執行職務。
中　　華　　民　　國　　96　　年　　9 　　月　　6 　　日
                  刑事第十四庭   審判長法　官   陳志洋
                                       法  官   蔡聰明
                                       法  官   林秀鳳
以上正本證明與原本無異。
如不服本判決，應於收受送達後十日內向本院提出上訴書狀，其
未敘述上訴之理由者並得於提起上訴後十日內向本院補提理由書
（均須按他造當事人之人數附繕本）。
                                       書記官   高士童
中　　華　　民　　國　　96　　年　　9 　　月　　6 　　日
附錄：本案論罪科刑法條全文
槍砲彈藥刀械管制條例第八條
未經許可，製造、販賣或運輸鋼筆槍、瓦斯槍、麻醉槍、獵槍、
空氣槍或第四條第一項第一款所定其他可發射金屬或子彈具有殺
傷力之各式槍砲者，處無期徒刑或五年以上有期徒刑，併科新臺
幣一千萬元以下罰金。
未經許可，轉讓、出租或出借前項所列槍枝者，處五年以上有期
徒刑，併科新臺幣一千萬元以下罰金。
意圖供自己或他人犯罪之用，而犯前二項之罪者，處無期徒刑或
七年以上有期徒刑，併科新臺幣一千萬元以下罰金。
未經許可，持有、寄藏或意圖販賣而陳列第一項所列槍枝者，處
三年以上十年以下有期徒刑，併科新臺幣七百萬元以下罰金。
第一項至第三項之未遂犯罰之。
槍砲彈藥刀械管制條例第十二條
未經許可，製造、販賣或運輸子彈者，處一年以上七年以下有期
徒刑，併科新台幣五百萬元以下罰金。
未經許可，轉讓、出租或出借子彈者，處六月以上五年以下有期
徒刑，併科新台幣三百萬元以下罰金。
意圖供自己或他人犯罪之用，而犯前二項之罪者，處三年以上十
年以下有期徒刑，併科新台幣七百萬元以下罰金。
未經許可，持有、寄藏或意圖販賣而陳列子彈者，處五年以下有
期徒刑，併科新台幣三百萬元以下罰金。
第一項至第三項之未遂犯罰之。
附表：
┌──┬───────────┬───┬────────┐
│編號│品                  名│數  量│管  制  編  號  │
├──┼───────────┼───┼────────┤
│ 一 │改造手槍              │乙枝  │0000000000      │
├──┼───────────┼───┼────────┤
│ 二 │土造子彈              │乙顆  │無              │
├──┼───────────┼───┼────────┤
│ 三 │土造子彈              │乙顆  │無              │
└──┴───────────┴───┴────────┘
